【裁判字號】    98,交易,240
【裁判日期】    980730
【裁判案由】    過失傷害
【裁判全文】
臺灣臺北地方法院刑事判決             98年度交易字第240號
公  訴  人  臺灣臺北地方法院檢察署檢察官
被      告  甲○○
選任辯護人  林哲健律師
上列被告因過失傷害案件，經檢察官提起公訴（98年度偵字第
8268號），本院判決如下：
    主  文
甲○○無罪。
    理  由
一、公訴意旨略以：被告甲○○於民國97年8月26日上午8時40分
    許，駕駛車牌號碼9283-DB號自用小客車，沿臺北市大安區
    ○○○路段西往東（起訴書誤為東往西）方向行駛，於行近
    該路段與師大師交岔口欲右轉時，原應注意轉彎時應行駛於
    右轉專用車道內且應禮讓直行車先行，而依當時情況，天氣
    晴朗、日間自然光線，道路為柏油路面且乾燥無缺陷或障礙
    物，視距良好，亦即無不能注意之情形，竟疏未注意行駛專
    用車道並禮讓直行車輛，即逕自當時行駛於同方向右側右轉
    專用車道內，由告訴人乙○○○駕駛之車牌號碼M97-409號
    普通重型機車左側欲超車右轉，致告訴人閃避不及，機車左
    手把遭被告駕駛之汽車碰撞，因而人車倒地，受有左側恥骨
    骨折、左肘及左足擦傷等傷害，因認被告涉犯刑法第284條
    第1項前段之過失傷害罪嫌。
二、按犯罪事實應依證據認定之，無證據不得認定犯罪事實；不
    能證明被告犯罪者，應諭知無罪之判決，刑事訴訟法第154
    條第2項、第301條第1項分別定有明文。又事實之認定，應
    憑證據，如未能發現相當證據，或證據不足以證明，自不能
    以推測或擬制之方法，以為裁判基礎。再認定不利於被告之
    事實，須依積極證據，苟積極證據不足為不利於被告事實之
    認定時，即應為有利於被告之認定，更不必有何有利之證據
    。而認定犯罪事實所憑之證據，雖不以直接證據為限，間接
    證據亦包括在內；然而無論直接或間接證據，其為訴訟上之
    證明，須於通常一般之人均不致有所懷疑，而得確信其為真
    實之程度者，始得據為有罪之認定，倘其證明尚未達到此一
    程度，而有合理之懷疑存在，致無從為有罪之確信時，即應
    為無罪之判決。而刑事訴訟法第161條第1項規定：檢察官就
    被告犯罪事實，應負舉證責任，並指出證明之方法。因此，
    檢察官對於起訴之犯罪事實，應負提出證據及說服之實質舉
    證責任。倘其所提出之證據，不足為被告有罪之積極證明，
    或其指出證明之方法，無從說服法院以形成被告有罪之心證
    ，基於無罪推定之原則，自應為被告無罪之諭知。又告訴人
    之告訴，係以使被告受刑事訴追為目的，是其陳述是否與事
    實相符，仍應調查其他證據以資審認（最高法院30年度上字
    第816號、40年度臺上字第86號、52年度臺上字第1300號、
    76年度臺上字第4986號、92年度臺上字第128號判例意旨參
    照）。
三、本件公訴人認被告涉犯過失傷害罪嫌，無非係以被告之供述
    、告訴人乙○○○之指述，及國防醫學院三軍總醫院附設民
    眾診療服務處診斷證明書、臺北市政府警察局大安分局交通
    交隊道路交通事故現場圖、交通事故補充資料表、交通事故
    談話紀錄表、交通事故調查報告表、道路交通事故當事人登
    記聯單、臺北市行車輛行車事故鑑定委員會鑑定意見書及事
    故現場、雙方車損照片等件為其主要論據。
四、訊據被告就其於上揭時、地所駕駛車牌號碼9283-DB號自用
    小客車右側車身與告訴人所騎乘之重型機車左側發生擦撞，
    致使告訴人人車倒地，而受有左側恥骨骨折、左肘擦傷及左
    足擦傷等傷害乙節，均坦承不諱，惟堅決否認有何過失責任
    ，辯稱：其駕駛9283-DB號自用小客車沿臺北市○○○路西
    往東方向行駛，於距離和平東路師大路交岔路口約30公尺前
    已駛入最外側之右轉專用道，並顯示右轉燈號，於車體右轉
    進入師大路超過3/4後始遭告訴人所騎機車撞擊車輛右後方
    其無任何違規過失，本件車禍之發生，實係因告訴人騎機車
    占用右轉專用車道違規直行，而自其後方擦撞其所駕駛自用
    小客車右後側車身，致其所駕小客車右後車身鈑金凹陷，其
    已善盡駕駛人之注意義務，並遵守相關之交通規則，其無任
    何過失等語。
五、經查：
  (一)被告於97年8月26日上午8時40分許，駕駛車牌號碼9283-DB
    號自用小客車，沿臺北市大安區○○○路○段西往東方向行
    駛，於該路右轉彎專用車道右轉進入師大路時，適告訴人乙
    ○○○騎乘車牌號碼M97-409號普通重型機車沿和平東路1段
    西往東方向直行至該處，告訴人所騎機車左前車身與上開被
    告小客車右後側車身發生碰撞，告訴人因此人車倒地，而受
    有恥骨骨折、左肘及左足擦傷等傷害之事實，業據證人即告
    訴人乙○○○於本院審理時指證綦詳（見本院98年7月15日
    審判筆錄），並有道路交通事故現場圖、調查報告表(一)、(二)
    、道路交通事故補充資料表各1份、事故現場及車損照片10
    幀、國防醫學院三軍總醫院附設民眾診療服務處診斷證明書
    2 紙附卷可稽（見臺灣臺北地方法院97年度他字第9073號偵
    查卷【下稱他字卷】第28頁、第32頁及其背面、第29頁、第
    16 至20頁、第3至4頁），且為被告所不否認，應堪認定。
    然被告就上開交通事故之發生是否具有未注意轉彎時應行駛
    於右轉專用車道及未禮讓直行車先行之過失，仍為本案應予
    審究之爭點。茲詳述如下：
    1.按設有左右轉彎專用車道之交岔路口，直行車不得占用轉
      彎專用車道，道路交通安全規則第98條第2項定有明文。
      又「指向線，用以指示車輛行駛方向，以白色箭頭劃設於
      車道上。本標線係設於交岔路口方向專用車道上與禁止變
      換車道線配合使用時，車輛須循序前進，並於進入交岔路
      口後遵照所指方向行駛。本標線之式樣，依其目的規定如
      左：一指示直行：直線箭頭。二指示轉彎：弧形箭頭。三
      指示直行與轉彎：直線與弧形合併之分岔箭頭。四指示轉
      出車道：弧形虛線箭頭」，亦為道路交通標誌標線號誌設
      置規則第188條所明定。查本件交通事故發生在臺北市大
      安區○○○路與師大路交岔路口內，被告之行車方向為沿
      和平東路西往東方向在該交岔路口右轉師大路，告訴人之
      行車方向則為沿和平東路西往東方向直行，且告訴人係行
      駛在和平東路西往東方向外側（即由左至右第四）車道上
      等情，此據被告供述在卷，並經告訴人於本院審理時以證
      人身分具結明確。又和平東路西往東方向在接近該路與師
      大路之交岔路口前即停止線之前，在該外側車道路面上劃
      設有朝右之白色弧形箭頭標巫即右轉彎指向線，且該車道
      與第三車道間並劃設有表示禁止雙邊變換車道之雙白實線
      ，此有事故現場照片附卷可稽（見他字卷第16頁），是依
      該路段路面標線之指示，該外側車道為僅供右轉通行之蓄
      用車道乙節，堪予認定。換言之，在該交岔路口前行駛於
      該僅供右轉通行之外側車道之車輛，即須循序前進，並於
      進入交岔路口後遵照所指弧形箭頭指向線指示方向右轉行
      駛。而告訴人係擬繼續直行和平東路乙節，業據告訴人自
      承在卷，堪認告訴人於行經該交岔路口時確有直行車占用
      右轉彎專用車道之違規行為甚明。
    2.觀諸道路交通事故現場圖及現場照片，於事故發生後，被
      告所駕自用小客車及告訴人所騎機車後方並無煞車痕、刮
      地痕，足認被告當時車速確實不快，其於警詢時供述當時
      車速約10公里乙節為可採信。按駕駛人之平均反應時間為
      3/4秒，有卷附之汽車行駛距離及反應距離一覽表可佐。
      如被告所言，於其右轉彎時並未發現被害人，其係聽到碰
      撞聲時才發現駕駛之自用小客車右後方與告訴人所騎機車
      發生碰撞，其立即停車等情，並以被告當時之車速為10公
      里計算，被告於聽見碰撞聲後，其駕駛該自用小客車已自
      發生碰撞位置再行駛2.08公尺，而被告係駕駛自用小客車
      自和平東路右轉進入師大路時與告訴人所騎機車發生碰撞
      ，換言之，兩車碰撞位置約係在事故發生後被告所駕駛自
      用小客車所在位置北側其原來右轉行進路線上往前回算約
      2.08公尺處。又依照道路交通事故現場圖及現場照片所示
      ，事故發生後，被告所駕駛自用小客車斜停於師大路往南
      方向車道之行人穿越道上，告訴人所騎機車倒在被告所駕
      駛自用小客車右後端之西側，被告所駕駛自用小客車車頭
      朝南南東方、車尾朝北北西方，車身右後端位於和平東路
      路邊紅色實線延伸線北側約2.0公尺及師大路路邊紅色實
      線東側約2.4公尺處，車身右前端位於距師大路道路紅色
      實線東側約3.6公尺處，而告訴人所騎機車左側車身倒在
      師大路上，後上半部車身倒在師大路行人穿越道上，機車
      車頭朝向西方、車尾朝向東方，前輪位於和平東路路邊紅
      色實線延伸線南側約0.5公尺、師大路路邊紅色實線西側
      約1.1公尺處，後輪位於和平東路路邊紅色實線南側約1.0
      公尺處，且兩車後方均無煞車痕及刮地痕。復觀諸卷附兩
      車之車損照片可知（見97年度他字第9073號偵查卷第18至
      20頁），於車禍發生後，告訴人所騎普通重型機車左前側
      （在前輪上方、後側）車身有明顯刮擦痕及破裂損壞，其
      餘部位完整無缺，被告所駕駛之自用小客車則右後側車身
      在油箱蓋上、下方鈑金各有一處凹陷，且自油箱蓋至右後
      輪上方附著1條黑色殘膠擦痕，顯見兩車車身互撞部位，
      分別係在被告所駕駛自用小客車油箱蓋上、下方鈑金處及
      告訴人所騎機車左前側車身。綜合上情，堪認本件車禍事
      故兩車碰撞地點，大約係在該交岔路口內被告所行駛之和
      平東路西往東方向右轉彎專用車道之右轉彎行進路線上，
      位於和平東路路邊紅色實線延伸直線與師大路東側約1公
      尺之交岔點即距該路口轉角約1公尺處附近，且被告所駕
      駛自用小客車車身，在油箱蓋前之部分（相當於約3/4以
      上車紙）已右轉進入師大路內。
    3.又告訴人自警訊、偵訊迄至本院審理時均陳稱其騎乘機車
      於第四（即外側）車道上等語，而兩車確係在外側車道右
      轉彎車行駛路線上發生碰撞，參以告訴人自承其當時車速
      約30公里，另如前所述，被告車速約10公里，參照汽車行
      駛距離及反應距離一覽表，時速30公里及10公里，每秒鐘
      行駛距離分別為8.33公尺及2.78公尺，據此推算，於兩車
      行駛至碰撞地點之前1秒，被告所駕駛自用小客車係行駛
      至碰撞地點西方約2.78公尺處，而告訴人所騎機車則係行
      駛至碰撞地點西方約8.33公尺處，足認本件車禍發生前，
      告訴人所騎機車係行駛在被告所駕駛小客車之後方約5.55
      公尺處，堪認被告所辯：其行駛在告訴人之前，本件車禍
      係其右轉時，告訴人騎乘機車自其右後方撞來乙節為可採
      信。是告訴人辯稱其騎車在被告前方，本件車禍係被告自
      其左後方超車右轉而發生乙節，顯與事實不符，自難採信
      。公訴意旨謂被告轉彎車未禮讓直行車先行，逕自告訴人
      所騎機車左側超車右轉，顯有誤會。
    4.本件事故發生前，告訴人所騎機車既係行駛於被告後方，
      其占用右轉彎專用車道繼續直行，且於發生碰撞時，被告
      所駕駛自用小客車至少有3/4以上車身已右轉進入師大路
      內，亦即被告所駕駛自用小客車車頭已朝向師大路，被告
      實難自該小客車後視鏡內看見和平東路方向之來車情形，
      是在被告後方之告訴人直行車占用右轉專用車道以30公里
      之車速直行而來，實非被告所能預見，且被告於聽見碰撞
      聲時，已採取必要措施立即停車，況依公訴人所舉證據均
      不足以認定被告於右轉彎時有未顯示方向燈之違規，自難
      認被告有過失。而本件車禍被告並無肇事因素，告訴人直
      行車占用右轉專用車道為肇事原因，臺北市車輛行車事故
      鑑定覆議委員會亦採相同見解，此有該委員會98年6月1日
      第7227號車輛車行車事故鑑定覆議委員會鑑定覆議意見書
      1份附卷可按，益證本件事故係因告訴人駕駛機車，未依
      標線規定行駛，為本件肇事之原因。
六、綜上所述，被告駕駛自用小客車雖有於上開交岔路口右轉時
    ，與告訴人騎乘之機車發生碰撞，致告訴人受傷之事實，惟
    被告既係行駛在告訴人之前方，且在右轉彎專用車道內右轉
    ，又其車身至少已有3/4以上已進入師大路內，且無證據證
    明被告當時未顯示方向燈，應無違反注意義務可言，則其於
    轉彎時遭後方告訴人所騎機車自其右後方撞及，自屬不可歸
    責，該結果之發生，顯係告訴人之過失所致，要難令被告負
    過失傷害罪責。本件不能證明被告犯罪，依首開說明，自應
    為被告無罪之諭知。
據上論斷，依刑事訴訟法第301條第1項前段，判決如主文。
本案經檢察官鄧巧羚到庭執行職務
中    華    民    國    98    年    7     月    30    日
                        刑事第十二庭  法  官  陳慧萍
以上正本證明與原本無異。
如不服本判決應於收受送達後10日內向本院提出上訴書狀，並應
敘述具體理由；其未敘述上訴理由者，應於上訴期間屆滿後20日
內向本院補提理由書（均須按他造當事人之人數附繕本）「切勿
逕送上級法院」。
                                      書記官  黃慧怡
中    華    民    國    98    年    8     月    17    日


司法院資訊處製作；財團法人民間司法改革基金會備份。
